臺灣高雄地方法院民事判決
109年度訴字第1032號
原      告  鄭夙芬  
訴訟代理人  葛孟靈律師
被      告  鄭博南  

訴訟代理人  趙家光律師
上列當事人間請求塗銷所有權移轉登記等事件，本院於民國111
年4月18日言詞辯論終結，判決如下：
　　主      文
一、被告應將附表所示之不動產於民國七十七年四月十三日以買
    賣為原因所為之所有權移轉登記予以塗銷，回復登記為原告
    所有。
二、訴訟費用由被告負擔。　　　　
　　事實及理由
壹、程序事項：
　　按訴狀送達後，原告不得將原訴變更或追加他訴，但請求之
    基礎事實同一者，不在此限，民事訴訟法第255條第1項第2
    款定有明定。原告起訴原請求：「被告應將附表所示之房地
    （下稱系爭房地）於民國77年4月13日以買賣為登記原因之
    所有權移轉登記（下稱系爭登記）予以塗銷，並回復登記為
    原告所有。」（見本院109年度雄司調字第1068號卷【下稱
    雄司調字卷】第9頁），嗣變更請求為：「一、先位聲明：
    被告應將系爭登記予以塗銷，並回復登記為原告所有。二、
    備位聲明：㈠、被告應將系爭登記予以塗銷。㈡、確認系爭房
    地為原告與其餘鄭習之繼承人公同共有。」（見本院卷第52
    7頁至第528頁），經核原告變更前後，均是以「鄭習67年11
    月9日死亡後至77年4月13日系爭房地移轉予被告之產權爭議
    」為基礎事實，則其變更，自應准許。
貳、實體事項：
　一、原告主張：
　　㈠兩造之父親鄭習於生前將系爭房地贈與原告，惟為避免其
      繼承人繳納遺產稅，故將系爭房地借名登記於訴外人念倉
      凜名下（下稱甲借名登記契約），系爭房地於68年5月3日
      自念倉凜移轉登記予原告，原告已為該房地之所有人。又
      兩造於77年4月13日通謀為買賣系爭房地之意思表示，實
      原告欲將該房地借名登記於被告名下（下稱乙借名登記契
      約），原告已以起訴狀繕本之送達，向被告為終止乙借名
      登記契約之意思表示，故依乙借名登記契約、民法第767
      條、第179條為先位聲明之請求。
　　㈡如認先位聲明無理由，考量系爭房地於鄭習67年11月9日死
      亡後，尚未為繼承登記即於67年12月14日移轉予念倉凜，
      已違反民法第1147、1148、759條，依民法第71條，系爭
      房地自67年12月14日至77年4月13日之所有權移轉行為均
      無效，系爭房地仍屬原告與其餘鄭習之繼承人公同共有，
      該房地今既僅登記為被告單獨所有，是備位依民法第828
      條第2項準用第821條、第767條第1項中段規定，請求除去
      所有權妨害，並請求確認系爭房地為原告與其餘鄭習之繼
      承人公同共有，並聲明：如變更後之聲明。
　二、被告則以：
　　㈠鄭習於生前已將系爭房地贈與被告，惟被告當時年僅15歲
      ，故鄭習指明待被告成年後始為移轉，兩造間並未成立乙
      借名登記契約，原告僅因代管而曾登記為系爭房地之所有
      人，被告既因鄭習之贈與，成為系爭房地所有人，自無塗
      銷登記之必要。
　　㈡況鄭習與念倉凜是為規避遺產稅始成立甲借名登記契約，
      依此契約之目的，甲借名登記契約自不因鄭習死亡而消滅
      ，鄭習全體繼承人繼承前述契約後，均同意將系爭房地登
      記於原告名下代管，無原告主張之法律行為無效情形等語
      以為抗辯，並聲明：原告之訴駁回。
　三、兩造不爭執事項（見本院卷第95頁）：
　　㈠系爭房地於55年4月22日登記為鄭習所有。
　　㈡鄭習於67年11月9日死亡。
　　㈢系爭房地於67年12月14日以買賣為登記原因，自鄭習移轉
      登記予念倉凜名下。　　　
　　㈣系爭房地於68年5月3日以買賣為登記原因，自念倉凜移轉
      登記予原告名下。
　　㈤系爭房地於77年4月13日以買賣為登記原因，自原告移轉登
      記至被告名下。
　四、得心證之理由：
　　㈠按所有人對於對於妨害其所有權者，得請求除去之。民法
      第767條第1項中段定有明文。是如不動產登記狀態不實，
      妨礙所有人就該不動產之權利行使，所有人自得依前開規
      定請求予以塗銷。
　　㈡系爭房地於67年12月14日以買賣為登記原因，自鄭習移轉
      登記予念倉凜名下之物權效力為何？
　　　⒈借名登記之契約，側重借名者與出名者間之信任關係，
        與委任關係類似，得類推民法第550條規定，關於委任
        關係消滅之規定，是因當事人之一方死亡時，其因借名
        登記事務之性質不能消滅者，該借名登記契約即不因一
        方喪失權利能力而消滅。
　　　⒉兩造均不爭執系爭房地原為鄭習所有，且不爭執鄭習為
        規避遺產稅，故於生前就與念倉凜成立甲借名登記契約
        （見本院卷第421頁），該契約成立目的既為規避遺產
        稅之繳納，而以借名登記方式減少鄭習死亡時仍登記於
        其名下之財產，作為減免稅賦之手段，故出名人念倉凜
        應待鄭習死亡，其繼承人進行遺產稅申報，經稽徵機關
        辦理調查及估價，決定應納稅額，繕發納稅通知書，通
        知納稅義務人繳納完畢後，始負有返還系爭房地登記予
        鄭習之全體繼承人或指定者之義務。是依該事務之特質
        ，鄭習縱已死亡，甲借名登記應認契約仍不消滅，當由
        鄭習之全體繼承人繼承之。
　　　⒊又民法第759條雖規定：「因繼承、強制執行、徵收、法
        院之判決或其他非因法律行為，於登記前已取得不動產
        物權者，應經登記，始得處分其物權。」，惟此乃係為
        貫徹我國民法就不動產物權採登記要件主義之本旨而設
        。依本條規定，因繼承，在未登記之前，業已取得不動
        產所有權者，非經登記，固不得處分該不動產物權，然
        僅係禁止繼承人於登記前不得就繼承取得之不動產為處
        分行為，並非禁止繼承人履行其繼承被繼承人因借名登
        記契約所負移轉登記之義務，自不能因上開規定，遽指
        繼承人承受被繼承人因借名登記契約所負移轉登記之義
        務，亦受非經登記不得處分不動產之限制，進而謂凡未
        經繼承登記前或得全體繼承人同意前即為所有權移轉登
        記，係違反民法第759條之規定，應屬無效。尤其本件
        若由鄭習之繼承人先為繼承登記，再將之移轉登記予念
        倉凜，則甲借名登記契約欲規避遺產稅之目的無法達成
        ，自不符當事人締約本意。
　　　⒋系爭房地於67年12月14日移轉登記至念倉凜時，鄭習已
        死亡，固已喪失權利能力，按當時有效之土地登記規則
        第17條規定：「登記，應由權利人及義務人共同聲請之
        ，權利人如因特殊情形，不能覓致義務人共同聲請登記
        時，得由權利人陳明理由，填具保證書，呈請單獨聲請
        登記。但土地增值稅，應由權利人代納之。」是不動產
        權利之移轉，非必須權利人與義務人共同聲請登記，倘
        登記義務人於申請登記前死亡，因權利、義務雙方已有
        移轉不動產之合意，也得僅由權利人敘明理由、檢附有
        關之證明文件，單獨申請移轉登記，免辦繼承登記，以
        簡化手續。兩造雖不清楚當時不動產登記辦理情況，然
        甲借名登記契約既於鄭習生前就已成立，登記機關審認
        相關資料，准此移轉登記。應不能因原登記申請書及附
        件因逾保存年限業已銷毀，無從實質究明申請人於申請
        時係敘明如何之理由及提出何種證明文件，而認念倉凜
        非依當時之法令辦理，進而否認登記效力。是登記機關
        在有一定之外觀情狀下，准此移轉登記，與權利能力無
        涉，亦無違反民法第1147、1148條或759條之規定，自
        不得以鄭習於移轉登記時已死亡而喪失權利能力，遽謂
        鄭習或其後有關系爭房地之移轉，因違反民法第71條規
        定而無效，念倉凜自因有效之物權行為，於67年12月14
        日成為系爭房地所有人。
　　㈢系爭房地於68年5月3日以買賣為登記原因，自念倉凜移轉
      登記予原告名下之物權效力為何？
　　　⒈鄭習生前有無將系爭房地贈與原告？
　　　　①原告於訴訟中主張鄭習生前已將系爭房地贈與原告（
          見本院卷第84頁），兩造之手足即證人鄭夙娟、鄭盤
          銘亦一致證稱鄭習生前已將系爭房地贈與原告，惟就
          證人何以知悉此等贈與事實之經過，證人鄭夙娟證稱
          ：爸爸生病時候有請念倉凜來家裡，我大哥、媽媽、
          原告都在場(原告那時候比較晚進來) ，爸爸告訴念
          倉凜說為了節省贈與稅，先把房子過戶給念倉凜，之
          後再還給原告，當時大約是過戶前的幾個月。爸爸的
          意思是因為都是原告在幫忙生意，而且也吃了不少苦
          ，所以要把房子送給原告。當時原告也在場，也表示
          以後會照顧兄弟姐妹等語（見本院卷第154頁），鄭
          盤銘則證稱：我爸爸做生意時都是原告在幫忙，所以
          爸爸想把建國三路房地贈與給原告，當時爸爸拜託念
          倉凜在爸爸過世後再把房地過戶給原告。爸爸那時候
          癌症，就在建國三路房子當面交待念倉凜、我、媽媽
          、鄭博夫、被告、原告及鄭夙娟（見本院卷第161頁
          至第162頁），是依前開證人之證述，鄭習似在原告
          、念倉凜以及其他家族成員均在場之情況下，表示其
          欲贈與系爭房地予原告。
　　　　②惟比對原告本人就鄭習贈與系爭房地予伊之情事為：
          當時念倉凜告訴我，如鄭習死亡後要將房地贈與給我
          ，這是鄭習過世前交代的，但正確的時間我不記得，
          但我母親及我妹妹應該知道這件事情，是念倉凜到我
          家來看鄭習時，鄭習當著念倉凜說要將房地贈與給我
          ，我當時有無在場忘記了，是念倉凜要將房地移轉登
          記給我時，跟我要證件時告訴我的等語（見本院卷第
          91頁），考量不動產之價值非低，如鄭習確曾於原告
          在場情況下，直接表示欲將系爭房地贈與原告，原告
          對其本人是否在場，按常理應不會有記憶不清之情；
          且如鄭習是親身口頭向原告為贈與之意思表示，何以
          原告於言詞辯論程序，初始反稱此贈與情事是由念倉
          凜事後索取其證件時轉知，更屬有異。
　　　　③尤其原告起訴狀並未提及鄭習生前曾贈與系爭房地予
          原告之事實，反稱系爭房地為鄭習之遺產，鄭習僅係
          要求念倉凜需於其死亡後返還給原告代管（見雄司調
          字卷第10頁），原告、鄭盤銘、鄭夙娟、及兩造之母
          親於鄭陳却甚而在109年5月11日於載有「系爭房地為
          被繼承人鄭習之遺產，此為不爭之事實，經鄭陳却、
          鄭盤銘、鄭夙芬、鄭夙娟協議於鄭博南返還登記與鄭
          夙芬名下後，鄭夙芬應將上開系爭房地各5分之1持分
          分別登記予全體繼承人即鄭陳却、鄭盤銘、鄭夙芬、
          鄭夙娟、鄭博南，特協議如上」等語之契約書上簽名
          （下稱系爭契約書，見雄司調字卷第43頁），並以此
          作為本件起訴所附之證據，則如系爭房地確實經鄭習
          贈與原告，何以於訴訟初始，原告未能立即主張重要
          之權利歸屬事實，反迂迴稱系爭房地為鄭習之遺產，
          甚而商請鄭習之部分繼承人出具系爭契約書，以利被
          告返還登記予原告，實屬可議。
　　　　④鄭夙娟、鄭盤銘均承認曾看過系爭契約書之內容始簽
          名（見本院卷第157頁、第164頁），審酌證人均為既
          具有一般智識程度及生活經驗之人，應可知悉渠等於
          契約書上簽名，表示其同意該等契約書之內容，尤其
          契約書特意記載系爭房地之產權，後續應按應繼分予
          以分配，則如鄭習生前已決意將系爭房地贈與給原告
          一人所有，何以原告與其他繼承人尚同意系爭房地需
          重新以分割遺產之方式為產權登記，更可認鄭夙娟、
          鄭盤銘證述鄭習生前曾將系爭房地贈與原告一事，並
          不可採。是依原告現行之舉證及其前翻異前詞之態，
          難認其主張鄭習生前曾贈與系爭房地予其所有一事為
          真。
　　　⒉兩造均不爭執系爭房地於68年5月3日以買賣為登記原因
        ，自念倉凜移轉登記予原告名下，為鄭習全體繼承人所
        同意（見本院卷第422頁），且查原告起訴時即主張系
        爭房地仍為鄭習之遺產，僅囑託念倉凜於鄭習死亡後，
        將該房地登記至原告名下由原告代管（見雄司調字卷第
        10頁），被告就此亦為相同之代管主張（見本院卷第79
        頁），原告未能證明其與鄭習生前已將系爭房地贈與予
        伊，業如前述，則念倉凜於68年5月3日將系爭房地移轉
        登記至原告名下，應是履行甲借名登記契約終止後之移
        轉登記返還義務，出名人念倉凜所為之物權行為雖屬有
        效，且使原告取得系爭房地之所有權，然因系爭房地本
        質仍屬鄭習未為分割之遺產，僅暫登記於原告之名下，
        鄭習全體繼承人若就系爭房地，已形成其他分割共識或
        認有其他權利可為行使，應自行依相關法律關係，另向
        原告為主張，附此敘明。
　㈣系爭房地於77年4月13日以買賣為登記原因，自原告移轉登記
    至被告名下效力為何？
　　⒈按表意人與相對人通謀而為虛偽意思表示者，其意思表示
      無效。但不得以其無效對抗善意第三人。虛偽意思表示，
      隱藏他項法律行為者，適用關於該項法律行為之規定。民
      法第87條第1項、第2項分別定有明文。是如表意人與相對
      人互相故意為非真意之表示，且均未能舉證證明此等意思
      表示隱藏有他項法律行為，則基於非真意合意所為之法律
      行為自屬無效。
　  ⒉又系爭房地於77年4月13日雖以買賣為登記原因，自原告移
      轉予被告，然攸關不動產買賣及實際歸屬之重要依據，兩
      造均未提出任何買賣契約、付款證明、字據之書面資料以
      為證明，原告主張沒有買賣之事實，並稱該等登記是因代
      書說這樣不會課到稅金（見本院卷第95頁），被告亦稱系
      爭房地於77年4月13日之移轉登記事宜係委由代書全權處
      理，被告不知何以移轉登記原因記載為買賣，兩造間並無
      交付買賣價金之事實等語（見本院卷第103頁），可認兩
      造應無以買賣為原因、移轉系爭房地所有權之真意，然原
      告主張此等法律行為隱藏有乙借名登記契約，被告則稱因
      鄭習生前已贈與系爭房地予伊，兩造移轉登記實隱藏「履
      行鄭習因贈與所負移轉登記義務」此法律行為，則兩造自
      應就各該主張之法律行為確實存在，負舉證責任。
　　⒊乙借名登記契約是否存在？
　　　①又借名登記契約，謂當事人約定一方將自己之財產以他
        方名義登記，而仍由自己管理、使用、處分，他方允就
        該財產為出名登記之契約（最高法院100年度台上字第1
        972號判決意旨參照）。是主張借名登記契約成立者，
        應就「借名人同意將自己的財產以出名人名義登記」、
        「出名人同意就借名人之財產為出名登記」、「出名人
        同意仍由借名人管理、使用、收益」、「借名人事實上
        就該財產有為管理、使用、收益」等要件事實為舉證。
　　　②原告雖為系爭房地之所有人，然其自述於其登記為所有
        人後，系爭房地之水、電、瓦斯費、稅捐都是由其母親
        鄭陳却支付（見本院卷第93頁），併查鄭夙娟證稱：系
        爭房地移轉登記給被告時，原告已經嫁人，沒有住在那
        裡，該房地之所有權狀是交給媽媽保管，系爭房地於我
        出嫁後，是我媽媽、鄭緗瀅與未結婚之被告一起住等語
        （見本院卷第155頁），鄭盤銘也證稱：房地所有權狀
        是放在媽媽那裡，原告出嫁後就沒有住在系爭房地了等
        詞（見本院卷第162頁），鄭緗瀅另證稱：原告是我大
        姑姑，被告是我叔叔，我有跟鄭陳却同住在系爭房地至
        我高中左右，沒有跟姑姑一起住，該房地曾因颱風3樓
        漏水有修繕過，不清楚修繕費用何人支付（見本院卷第
        168頁至第169頁），另觀系爭房地於105年11月至106年
        1月之修繕，相關工程人員林照勝、汪信章、邱色林均
        是向被告接洽，並向其收受工程款（見本院卷第222頁
        至第230頁），而未向原告接洽，則自系爭房地之稅捐
        、費用實際均由鄭陳却繳納，原告後續也無自行居住、
        使用系爭房地，甚而該房地之修繕，亦非由原告支出修
        繕費等節，難認原告於系爭房地移轉登記予被告後，自
        行就系爭房地有管理、使用、收益之事實。
　　　③縱原告主張其曾先寄放儲蓄予鄭陳却，供其繳納系爭房
        地之相關費用（見本院卷第93頁），鄭盤銘自陳其與被
        告也會給媽媽生活費（見本院卷第162頁至第163頁），
        鄭緗瀅亦稱：鄭陳却曾告知兩造、鄭夙娟、伯伯即鄭盤
        銘都會給他錢（見本院卷第168頁），則自鄭陳却受有
        多名子女給付之生活費，其縱以身邊現金支付系爭房地
        之稅捐或費用，亦難認該等繳納之金錢來源，全為原告
        個人所提供。原告亦未能提出其他證據證明兩造確有借
        名登記之合意，也未能證明該房地登記於被告名下後，
        仍有由原告管理、使用、收益之情事，自難認乙借名登
        記契約已成立。　
　  ⒋鄭習生前有無贈與系爭房地予被告？
　　　被告固辯稱系爭房地為鄭習之財產，欲留予以配偶鄭陳却
      居住，俟被告成年後贈與移轉登記予被告所有等語（見本
      院卷第79頁），然其稱該等贈與情事並無書面契約，被告
      稱鄭習為贈與之際，有被告及母親在場（見本院卷第95頁
      ），然就此部分之贈與成立經過，即未能再提出其他證據
      以實其說，難認鄭習與被告確有成立贈與之合意，自不得
      以被告之片面主張，對其為有利之認定，更不能認定原告
      移轉系爭房地予被告名下，是為履行因贈與所負之移轉登
      記義務。
　　⒌兩造均未能就其主張通謀虛偽意思表示所隱藏之法律行為
      ，提出足供證明法律行為已有效成立之證據，難認該等買
      賣及移轉登記行為確有隱藏他項法律行為，故系爭登記依
      87條第1項既屬無效，依據前述，系爭房地仍應認定屬原
      告所有，原告主張該房地登記於被告名下，已妨礙原告就
      系爭土地所有權之行使，民法第767條請求被告塗銷系爭
      登記，回復至原告名下，當屬有據。
五、綜上所述，原告先位依民法第767條請求被告塗銷系爭登記
    ，回復至原告名下，為有理由，應予准許。又預備合併之訴
    ，係以先位聲明有理由，為備位聲明之解除條件。本件原告
    先位聲明之請求已經准許，則其備位聲明之請求，即無再予
    論述之必要，附此敘明。　　　
六、本件事證已臻明確，兩造其餘攻擊防禦方法及所提證據，經
    核與判決結果不生影響，不逐一論述，併此敘明。　
七、訴訟費用負擔之依據：民事訴訟法第78條。　　　　
中　　華　　民　　國　　111 　年　　5 　　月　　18　　日
                民事第一庭法　官　葉晨暘
以上正本係照原本作成。　　　　　　　　
如對本判決上訴，須於判決送達後20日內向本院提出上訴狀。如
委任律師提起上訴者，應一併繳納上訴審裁判費。
中　　華　　民　　國　　111 　年　　5 　　月　　18　　日
                          書記官  吳良美
【附表】
編號 種類 財產內容 1 土地 高雄市○○區○○段○○段00000地號土地（面積50.00平方公尺，權利範圍全部） 2 房屋 高雄市○○區○○段○○段000○號建物（建物門牌號碼：高雄市○○區○○○路00巷00號；權利範圍全部）